【裁判字號】    89,家抗,113
【裁判日期】    890609
【裁判案由】    聲明繼承
【裁判全文】
臺灣高等法院民事裁定  八十九年度家抗字第一一三號
      抗  告  人  丙○○
                  甲○○
                  乙○○
      共      同
      代  理  人  孟舒存律師
右抗告人聲明繼承事件，對於中華民國八十九年五月十二日臺灣臺北地方法院八十九
年度聲繼字第一號所為裁定提起抗告，本院裁定如左：
      主    文
原裁定廢棄，發回原審法院。
      理    由
一、抗告意旨略以：本件被繼承人劉全本之配偶及第一順位之子、第二順位之父母均
    先於被繼承人死亡，其第三順位之大哥劉公德、二哥劉祿德雖亦相繼死亡，但大
    哥係死於被繼承人之後，依民法第一千一百四十七條規定：「繼承，因被繼承人
    死亡而開始」。故後死之大哥對被繼承人已有繼承權；又第一千一百四十八條：
    「繼承自繼承開始時，除本法另有規定外，承受被繼承人財產上之一切權利義務
    。但權利義務專屬於被繼承人本身者不在此限。」從而劉公德之子女，即抗告人
    對於被繼承人之遺產因再轉而享有繼承權，應屬無疑。被繼承人之死亡日期為民
    國八十五年十二月二十四日，而本案表示繼承狀（含應備文件影本）係於八十八
    年十二月二十一日送達原審法院，嗣於海基會驗證後即刻補呈正本，恰符原審法
    院補正之要求，未有逾越三年期限情事。原聲請狀誤引民法第一千一百三十八條
    ，又未闡明再轉繼承之原因，致原審為駁回之裁定，顯屬代理人之疏誤，但為維
    護繼承人之權益，乃依法提出抗告以為補救等語。
二、抗告人於八十八年十二月二十一日具狀向原審表示繼承，有民事表示繼承狀可證
    ，並於嗣後補正法定要件，其聲請時間之認定，以向原審法院表示繼承時為準，
    而非補正要件時為準。被繼承人於八十五年十二月二十四日死亡，有戶籍謄本可
    證，抗告人於八十八年十二月二十一日具狀向原審法院表示繼承，並未逾臺灣地
    區與大陸地區人民關係條例第六十六條第一項規定之三年期限，原審認已逾法定
    期間，尚有未洽，合先敘明。
三、原審以：抗告人為大陸地區之人民，為被繼承人劉全本之侄子、侄女，依抗告人
    所附之繼承系統表所示，被繼承人劉全本之妻劉郭氏及子劉大勝均在劉全本逝世
    前死亡，且劉大勝並無何直系血親卑親屬；揆諸首開說明，本件別無所謂之「代
    位繼承」情形存在。同時抗告人為被繼承人之侄子、侄女，依民法第一千一百三
    十八條規定，並非法定繼承人，是聲請人聲明繼承於法顯不合云云，固非無據。
    惟按「大陸地區人民繼承臺灣地區人民之遺產，應於繼承開始起三年內以書面向
    被繼承人住所地之法院為繼承之表示；逾期視為拋棄其繼承權」，臺灣地區與大
    陸地區人民關係條例六十六條第一項定有明文。又按「大陸地區人民繼承台灣地
    區人民之遺產，應於繼承開始起二年內（按現行法為三年）以書面向被繼承人住
    所地之法院為繼承之表示，逾期視為拋棄其繼承權，繼承在本條例施行前開始者
    ，前項期間自本條例施行之日起算。再繼承，因被繼承人死亡而開始。繼承人自
    繼承開始時，除民法另有規定外承受被繼承人財產上之一切權利義務。台灣地區
    與大陸地區人民關係條例第六十六條第一、二項、民法第一千一百四十七條、第
    一千一百四十八條前段分別定有明文。準此，繼承人於被繼承人死亡時，當然承
    受被繼承人財產上之一切權利義務，並無待於繼承人之承認。倘繼承人為大陸地
    區人民而欲繼承台灣地區人民之遺產，則應於上揭時間內，以書面向被繼承人住
    所地之法院為繼承之表示，逾期未表示，始視為拋棄其繼承權」，最高法院八十
    三年度台上字第三五五號判決可供參考。易言之，繼承人於被繼承人死亡時，除
    法律另有規定外，當然承受被繼承人財產上之一切權利義務，繼承人雖係大陸地
    區人民，亦係於被繼承人死亡時即因繼承而取得遺產上之權利。繼承人於台灣地
    區與大陸地區人民關係條例第六十六條第一項規定期限內為繼承之表示，僅係避
    免被視為拋棄繼承而已，並非於為繼承表示時始取得繼承遺產之權利（最高法院
    八十四年度台上字第九八三號判決亦採相同見解）。查被繼承人劉全本之妻劉郭
    氏及第一順位之子劉大勝、第二順位之父母劉仁之、周氏均先於被繼承人死亡，
    其第三順位之大哥劉公德、二哥劉祿德雖亦相繼死亡，但劉公德係被繼承人死亡
    後之民國八十六年五月五日死亡等情，有戶籍謄本、親屬系統表、親屬關係公證
    書、財團法人海峽交流基金會證明可稽。依民法第一千一百四十七條規定：「繼
    承，因被繼承人死亡而開始」。故後死之劉公德對被繼承人劉全本之遺產有繼承
    權；劉公德死亡時，尚未發生視為拋棄繼承之效力，劉公德之遺產復被抗告人所
    繼承，抗告人為劉全本之再轉繼承人，自得依臺灣地區與大陸地區人民關係條例
    第六十六條第一項規定，向法院為繼承之表示。原審未就抗告人為劉全本之再轉
    繼承人，予以詳查，遽以彼等非屬民法第一千一百三十八條所定之劉全本遺產繼
    承人，及本件無代位繼承情形存在，而裁定駁回抗告人聲請繼承之表示，即有未
    洽。抗告意旨，指摘原裁定不當，為有理由，爰予廢棄，並發回原法院另為適法
    之處理。
據上論結，本件抗告為有理由，依非訟事件法第二十八條、民事訴訟法第四百九十二
條第二項，裁定如主文。
中      華      民      國    八十九    年      六      月      九      日
                                      臺灣高等法院民事第十二庭
                                          審判長法  官  林  丁  寶
                                                法  官  蔡  翁金針
                                                法  官  林  恩  山
右正本係照原本作成。
如不服本裁定，應於收受送達後十日內向本院提出抗告狀，並應繳納抗告費新台幣四
十五元正。
中      華      民      國    八十九    年      六      月      十二    日
                                                書記官  周  淑  靜


司法院資訊處製作；財團法人民間司法改革基金會備份。
